【裁判字號】    96,勞簡上,24
【裁判日期】    970829
【裁判案由】    給付工資
【裁判全文】
臺灣臺中地方法院民事判決            96年度勞簡上字第24號
上  訴  人  丙○○
訴訟代理人  蔡奉典  律師
複代理人    丁○○
被上訴人    裕邦建材有限公司
法定代理人  甲○○
訴訟代理人  邢建緯  律師
複代理人    洪瑞霙  律師
上列當事人間請求給付工資事件，上訴人對於民國96年9月28日
本院臺中簡易庭96年度中勞簡字第25號第一審判決提起上訴，本
院於民國97年8月15日言詞辯論終結，判決如下：
    主      文
原判決關於駁回上訴人後開第二項之訴部分，及命上訴人負擔訴
訟費用部分之裁判均廢棄。
被上訴人應再給付上訴人新臺幣參拾玖萬元，及自民國九十七年
一月十一日起至清償日止，按週年利率百分之五計算之利息。
其餘上訴駁回。
第一、二審訴訟費用，由被上訴人負擔十分之九，餘由上訴人負
擔。
    事實及理由
壹、程序事項：
    按訴之變更或追加，非經他造同意，不得為之。但第255條
    第1項第2款至第6款情形，不在此限；又被告於訴之變更或
    追加無異議，而為本案之言詞辯論者，視為同意變更或追加
    ；且為對於簡易程序之第一審裁判提起上訴程序所準用。民
    事訴訟法第436條之1第3項、第446條第1項、第255條第2項
    、第463條分別定有明文。查上訴人（第一審原告）於第一
    審獲敗訴部分之聲明，原求為(一)確認自民國95年12月26日起
    算至96年12月25日止上訴人與被上訴人（第一審被告）之僱
    傭關係存在。(二)被上訴人應自95年12月26日起，於每月10日
    給付上訴人新臺幣（下同）11,397元，及於每月月底給付上
    訴人22,794元，至96年12月31日止。嗣於本院聲明求為被上
    訴人應給付39萬元，及自97年1月1日起至清償日止，按週年
    利率百分之5計算之利息；係屬減縮應受判決事項之聲明，
    且被上訴人對之無異議，而為本案之言詞辯論，核無不合，
    先此敘明。
貳、實體事項：
一、上訴人起訴主張：上訴人自94年5月2日起，受僱於被上訴人
    從事倉儲管理之工作，被上訴人未事先告知原因，即無故將
    上訴人95年11月份之薪資調降5,000元；又被上訴人公司之
    總經理即訴外人乙○○於95年12月25日，無故責罵上訴人，
    指責上訴人工作不力，並告知上訴人說：「明天開始不用到
    公司來上班了」，上訴人不同意乙○○之做法，故隔日起一
    連3天，上訴人仍至被上訴人公司上班，惟被上訴人竟將上
    訴人之打卡片拿走，使上訴人無法完成上、下班打卡。被上
    訴人上開行為顯係違法解僱上訴人，自不生終止勞動契約之
    效力，兩造間之僱傭關係仍有效存在。又被上訴人拒絕上訴
    人打卡上班，乃拒絕受領上訴人之勞務給付，上訴人雖未至
    被上訴人公司上班，依民法第487條前段規定，仍得請求報
    酬，而上訴人每月薪資為34,191元，被上訴人公司發放薪資
    ，係每月10日發放3分之1，每月月底發放3分之2，故自95年
    12月26日起，至96年12月31日止，被上訴人應於每月10日給
    付上訴人11,397元（34,191元×1/3＝11,397元），於每月
    月底給付上訴人22,794元（34,191元×2/3＝22,794元），
    合計410,292元。再者，被上訴人無故將上訴人95年11月份
    之薪資調降5,000元，明顯違反勞動基準法第26條之規定，
    上訴人自得請求被上訴人返還等語。並聲明：(一)確認自95年
    12月26日起算至96年12月25日止兩造間之僱傭關係存在，(二)
    被上訴人應自95年12月26日起，於每月10日給付上訴人11,3
    97元，及於每月月底給付上訴人22,794元，至96年12月31日
    止，(三)被上訴人應給付上訴人5,000元。（其中第(三)項部分
    ，經第一審判決被上訴人敗訴，未據被上訴人聲明不明，已
    告確定）。
二、被上訴人則以：上訴人係於95年8月1日任職於被上訴人公司
    ，負責出貨、送貨、打雜等工作，薪資每個月約2、3萬元。
    詎上訴人工作3個月後，即開始要求被上訴人給付資遣費，
    被上訴人拒絕其請求後，上訴人即未依照被上訴人之指示完
    成工作，後因上訴人工作不力，被上訴人乃將上訴人95年11
    月份之薪資調降5,000元。嗣於95年12月25日早上11時許，
    被上訴人公司總經理乙○○請上訴人送貨，惟上訴人以其當
    天要值班而拒絕，乙○○乃向上訴人表示值班問題會另外安
    排他人代班，然上訴人仍堅持不送貨，乙○○只好另找他人
    送貨，當天下午乙○○復向上訴人提議是否以按件計酬方式
    上班，惟上訴人竟出言恐嚇，謂其要向主管單位檢舉被上訴
    人公司之勞安措施，要讓被上訴人公司損失4、50萬元，當
    時乙○○未予理會，亦未令上訴人不要來公司上班，而上訴
    人隔天雖有至被上訴人公司上班，惟仍未依乙○○指示工作
    ，1、2天後，上訴人即未至公司上班，被上訴人始將上訴人
    之打卡片抽掉，是被上訴人並未違法解僱上訴人，亦無拒絕
    受領上訴人之勞務給付，而係上訴人主動自願離職，兩造間
    僱傭關係顯已合意終止，則上訴人請求確認兩造僱傭關係存
    在，即屬無據，其請求給付1年之薪資，亦無理由。至於上
    訴人請求被上訴人返還95年11月份所扣薪資5,000元，被上
    訴人同意給付予上訴人等語資為抗辯。
三、本件第一審對於上訴人之請求，判決上訴人一部勝訴、一部
    敗訴，並依職權宣告假執行；上訴人就其敗訴部分聲明不明
    ，提起上訴，並於本院減縮聲明為：(一)原判決關於上訴人敗
    訴部分廢棄。(二)被上訴人應再給付上訴人39萬元，及自97年
    1月1日起至清償日止，按週年利率百分之5計算之利息。被
    上訴人則於本院聲明：駁回上訴。
四、上訴人於本院補充陳述：
（一）被上訴人要求員工上下班必須打卡，其竟將上訴人之打卡
      片抽掉，顯然表示拒絕上訴人打卡上班，亦即拒絕受領勞
      務，雖經上訴人向被上訴人職員交涉，被上訴人亦相應不
      理，上訴人無法打卡即無法上班，無奈只好離開被上訴人
      公司，故上訴人非自動離職，蓋被上訴人拒絕受領勞務在
      先，上訴人亦無從強制雇主受領勞務。又上訴人果真表示
      自動離職，又何需於爭執後第二日、第三日再到被上訴人
      公司上班之理，故上訴人既未有自動離職之意思表示，亦
      無自動離職之行為。
（二）被上訴人於第二審訴訟程序之前，從未以上訴人工作不力
      、無故曠工三日等為由，對上訴人為終止勞動契約之意思
      表示，被上訴人至第二審程序始為該主張，顯為臨訟杜撰
      ，並已逾越除斥期間，於法不合；另被上訴人於96年1月1
      0日於勞資爭議協調會陳稱：「勞方不送貨，已自動離職
      ，不同意其復職」等語，此乃被上訴人本於上訴人已自動
      離職之認知，認為勞動契約已因而終止，而拒絕被上訴人
      復職，亦即拒絕回復已終止之僱傭關係，故被上訴人於勞
      資協調會中並未向上訴人行使終止權之效果意思，自無形
      成行使終止權之意思表示之可能，兩造僱傭關係仍存在。
（三）上訴人並無恣意拒絕被上訴人公司指派之工作，而是因已
      有排定之工作待執行，請求執行該排定工作完畢後再作調
      度，惟乙○○因而惱羞成怒，斥喝上訴人不必再來工作，
      且爭執後復將上訴人打卡片抽掉，致上訴人無法上班，被
      上訴人已然拒絕上訴人給付勞務，故上訴人並無不工作或
      無故曠職情形。
（四）被上訴人自95年12月26日起，將上訴人之打卡片抽掉，阻
      礙上訴人上班，拒絕受領上訴人勞務，其應負受領遲延之
      責，而被上訴人於受領遲延後，迄今尚未為任何受領勞務
      之意思，其受領遲延之狀態尚未終了，上訴人依民法第48
      7條規定，無須補服勞務，自得請求自95年12月26日至96
      年12月31日之報酬。
五、被上訴人於本院補充陳述：
（一）上訴人於95年12月25日上午11時，與被上訴人公司經理乙
      ○○發生爭執，而向乙○○表示「伊不爽，不送」、「不
      送就不送」、「你管我做什麼」、「伊不做沒關係，但工
      資算一算」等語，之後即不歡而散離去，中午亦未值班，
      爭執後第二日上訴人雖有至被上訴人公司，然而並未向調
      度人員取單送貨，甚至向會計鬧事；第三日，雖亦有至被
      上訴人公司，然而僅晃一下即離去，亦未工作，則由上訴
      人於爭執時既已表明「伊不做不要緊」，顯然有離職之意
      思表示，且於爭執後一、二日至被上訴人公司晃一下即離
      開，而不向調度員取單送貨給付勞務，此後即未再上班，
      顯然係以行動表示其自動離職，自毋庸雇主同意，兩造僱
      傭關係已因上訴人自動離職（終止）而不存在。
（二）倘不能認為上訴人自動離職，則因上訴人自95年12月26日
      起無正當理由不再給付勞務，僅至被上訴人公司晃一下即
      離開，顯屬曠職；又上訴人恣意拒絕被上訴人公司指派之
      工作調度，與經理爭執時，更聲稱要檢舉被上訴人公司違
      反勞安規定，使被上訴人損失4、50萬元，並於爭執後翌
      日仍拒絕被上訴人指派之工作，其工作態度、認知均應視
      為上訴人主觀上「能為而不能」、「可以做而無意願做」
      ，已無法勝任被上訴人公司交付之工作，則被上訴人於96
      年1月1日將上訴人以離職為由辦理退保及於96年1月10日
      勞資協調會不同意上訴人復職，可認被上訴人至遲在96年
      1月10日依勞動基準法第12條第1項第6款「無正當理由繼
      續曠工三日」、第11條第5款「不能勝任所擔任之工作」
      之事由，行使終止權，兩造僱傭關係自不存在。
（三）上訴人於95年12月25日發生爭執後，第2、3日雖有至被上
      訴人公司，然亦未給付勞務，且第4天以後即未再至被上
      訴人公司工作，故其未給付勞務，被上訴人自無給付薪資
      義務，而抽掉上訴人之打卡片，並不能推論被上訴人公司
      拒絕其勞務給付，且縱有不能打卡情形，上訴人亦應主動
      向主管反應，豈可未向主管報到隨即離去工作崗位，另上
      訴人於爭執後第2、3日雖有至被上訴人公司，但始終未向
      調度人員報到取單送貨，甚至在被上訴人公司遇見乙○○
      ，亦未表示找不到打卡片，而願給付勞務之情形，反而逕
      向被上訴人之會計部門及法定代理人甲○○鬧事後隨即離
      開公司，顯見上訴人只要求高額資遣費，並無繼續服勞務
      之意思等語。
六、兩造不爭執之事實：
（一）上訴人任職於被上訴人公司，從事倉儲管理之工作，每月
      薪資為32,500元，並於次月10日發放。
（二）上訴人與被上訴人公司經理乙○○於95年12月25日因為職
      務調撥問題發生爭執，之後某日被上訴人公司即將上訴人
      之上班打卡片抽掉。
（三）上訴人於95年12月26日、27日、28日仍有至被上訴人公司
      ，之後上訴人即未再至被上訴人公司工作。
（四）被上訴人於96年1月1日以上訴人離職為由向勞工保險局辦
      理退保。
（五）上訴人於96年1月2日向台中市政府勞資爭議案件聲請協調
      ，因被上訴人不同意上訴人復職，而於同年月10日協調不
      成立。
七、得心證之理由：
    上訴人主張其未自動離職，被上訴人終止勞動契約並不合法
，兩造間僱傭關係仍存續，已為被上訴人所否認，並以前揭情詞
置辯。是本件兩造所爭執之處，應在於(一)95年12月26日起至96年
12月31日止兩造僱傭關係是否存在？上訴人有無自動離職？兩造
有無合意終止勞動契約？被上訴人有無終止兩造勞動契約？(二)被
上訴人於前開期間，有無受領勞務遲延之情形，致被上訴人雖未
服勞務，仍得請求給付薪資？茲分別論述如下：
（一）95年12月26日起至96年12月31日止兩造僱傭關係仍存在
      按勞動契約雖係私法契約之一種，然由於勞工相對於雇主
      而言，恆處於經濟弱勢地位之關係，在法律制度上乃基於
      社會性考量，使勞動契約之終止，在民法債編規定之適用
      外，另受公法之監督（勞動基準法第11至20條）。準此而
      論，關於勞動契約之合法終止，除因勞工死亡或定期契約
      屆滿而當然終止外，尚可分為：勞雇雙方合意終止：可
      分為勞工自請辭職經雇主同意，或勞工同意雇主所提出終
      止勞動契約之要求。勞雇單方片面終止：又可區分為由
      雇主一方依勞動基準法第11條、第12條、第13條但書之規
      定，終止契約之情形；或由勞工一方依勞動基準法第14條
      、第15條規定終止契約之情形。是本件兩造僱傭關係是否
      存在，則應視兩造勞動契約是否已合法終止，亦即應分就
      勞動契約有無因兩造合意而終止，及勞動契約有無因勞動
      基準法所定事由而終止二方面討論之。
      關於兩造勞動契約有無因兩造合意而終止方面：
        按舉證責任分配之原則，學者及實務通說均認為：主張
        法律關係變更或消滅之當事人，就該法律關係變更或消
        滅所須具備之特別要件，負主張及舉證之責任。本件上
        訴人主張兩造僱傭關係本已存在之事實，為被上訴人所
        不爭執，應認為真正；反之，被上訴人抗辯：兩造僱傭
        關係，業因上訴人自動離職經被上訴人同意而合意終止
        ，因僱傭關係之終止屬權利消滅事實，且該主張有利於
        被上訴人，是被上訴人自應就此部分之事實，負舉證責
        任。經查：被上訴人雖主張上訴人於95年12月25日上午
        11時與被上訴人公司經理乙○○發生爭執，而向乙○○
        表示「伊不爽，不送」、「不送就不送」、「你管我做
        什麼」、「伊不做沒關係，但工資算一算」等語，之後
        即不歡而散離去等情，非惟為上訴人所否認，且縱屬實
        情，於發生爭執時，上訴人因一時情緒性之用語，能否
        認定其係自請辭職，即非無疑，況由上訴人爭執後仍連
        續三日至被上訴人公司，及上訴人於爭執後未依一般慣
        例提出辭職書或與被上訴人結清當月薪資，並於96年1
        月2日向台中市政府申訴時，仍在勞資爭議案件協調申
        訴書上就事實經過及案情說明第一點記載：「本人於95
        年12月25日老板無故與我爭執，然後就叫我不要做了，
        當然我不肯，於次日26日連續3日，我到公司上班，老
        板盡（竟）然將我的上班卡拿掉，讓我無法打卡，不知
        如何是好（非法解僱），本人特此申請要回復工作權。
        」就請求項目及金額更載明：「回復工作權及未公告降
        薪五千元，補發」，益證上訴並無自請辭職，則上訴人
        既無自請辭職，被上訴人於96年1月1日以上訴人離職為
        由向勞工保險局辦理退保，或於96年1月10日勞資協調
        會不同意上訴人復職，均無從認定係被上訴人與上訴人
        合意而終止兩造之勞動契約。至於爭執後第四日以後，
        上訴人雖未至被上訴人公司上班，惟充其量僅能認上訴
        人有無構成勞動基準法第11條或第12條所定之事由，而
        得由被上訴人單方終止勞動契約而已，更不足以認定兩
        造有合意終止勞動契約，至為灼明。
      關於兩造勞動契約有無因勞動基準法所定事由而由被上
        訴人單方終止：
        被上訴人抗辯：上訴人自95年12月26日起無故曠職多日
        ，且上訴人主觀上「能為而不能」、「可以做而無意願
        做」，已無法勝任被上訴人公司交付之工作，則被上訴
        人於96年1月1日以上訴人離職為由辦理退保，並於96年
        1月10日勞資協調會不同意其復職，被上訴人已依勞動
        基準法第12條第1項第6款、第11條第5款規定行使終止
        權等語，惟按雇主或勞工依勞動基準法之規定行使終止
        權，終止勞動契約，依民法第263條準用第258條第1項
        規定，應向他方當事人以意思表示為之。勞工縱有勞動
        基準法第11條第5款或第12條第1項第6款所定事由，其
        與雇主間之勞動契約並不當然消滅，仍須雇主為終止勞
        動契約之意思表示，該勞動契約始會往後失其效力。本
        件姑且不論對於上訴人有無構成無故曠職或能否勝任所
        擔任之工作，兩造仍有爭執，惟截至97年1月1日之前，
        被上訴人僅以其於96年1月1日以上訴人離職為由辦理退
        保，及於96年1月10日勞資協調會不同意上訴人復職等
        情，主張其已行使終止權，然查被上訴人辦理上訴人退
        保之行為，其行為對象為勞工保險局，並非上訴人，自
        無從認其已向上訴人為終止勞動契約之意思表示，至於
        被上訴人於96年1月10日勞資協調會不同意上訴人復職
        ，根據台中市勞資爭議案件協調會紀錄記載：「委員建
        議方案：資方認為勞方不送貨，自動離職，故無資遣費
        ，並且不同意勞方復職請求。... 」，足見被上訴人乃
        本於上訴人已自動離職之認知，認為兩造勞動契約已因
        而終止，而拒絕被上訴人復職，亦即拒絕回復已終止之
        勞動契約，故被上訴人亦無向上訴人行使終止權之意思
        表示自明。是被上訴人前開行為，均無從認定已向上訴
        人為終止勞動契約之意思表示，自不生終止兩造勞動契
        約之效力。此外，被上訴人復未能舉證證明其於97年1
        月1日之前，有向上訴人為終止勞動契約之意思表示，
        是95年12月26日起至96年12月31日止兩造間之僱傭關係
        仍合法存在。
（二）被上訴人於前開期間，有受領勞務遲延之情形，致上訴人
      雖未服勞務，仍得請求給付薪資
      按稱僱傭者，謂當事人約定，一方於一定或不定之期限為
      他方服勞務，他方給付報酬之契約；工資應全額直接給付
      勞工，民法第482條及勞動基準法第22條第2項前段分別定
      有明文。又僱用人受領勞務遲延者，受僱人無補服勞務之
      義務，仍得請求報酬，民法第487條前段亦定有明文。本
      件上訴人無自請辭職，被上訴人亦無與上訴人合意終止兩
      造之勞動契約，而於97年1月1日之前，被上訴人仍未向上
      訴人為終止勞動契約之意思表示，故95年12月26日起至96
      年12月31日止兩造間僱傭關係仍然存在，已如上述，被上
      訴人迄本院言詞辯論終結時仍再三爭執已與上訴人終止僱
      傭關係，顯已預示拒絕受領其勞務給付之意思，而上訴人
      於95年12月25日與乙○○發生爭執後，仍連續三天至被上
      訴人公司欲打卡上班，但因被上訴人將打卡片抽掉而無法
      正常上下班等情，足見上訴人已將準備給付勞務情事通知
      被上訴人，經被上訴人拒絕受領，自屬被上訴人受領勞務
      遲延，而被上訴人於受領遲延後，迄今尚未為任何受領勞
      務之意思，其受領遲延之狀態尚未終了，則上訴人之未繼
      續給付勞務，為非可歸責於己之事由所致，依民法第487
      條規定，無須補服勞務，仍得請求被上訴人給付自95年12
      月26日至96年12月31日之報酬。另復無證據證明上訴人有
      於他處服勞務而取得利益，故無應扣除情形。而上訴人任
      職於被上訴人公司，每月薪資為32,500元，並於次月10日
      發放，為兩造所不爭執，則自95年12月26日起至96年12月
      31日止，上訴人主張被上訴人尚積欠12個月之薪資，合計
      39萬元，自屬可採。又上訴人為便宜計算，復主張以最後
      屆至之清償期作為遲延利息之起算日，自無不可，惟因被
      上訴人公司發放薪資為次月10日，故上訴人得請求之遲延
      利息，應自97年1月11日起算，上訴人此部分之請求，為
      有理由；逾此部分之請求，自屬無據。
（三）綜上所述，上訴人主張95年12月26日起至96年12月31日止
      ，兩造間僱傭關係仍存在，被上訴人應給付該期間計12個
      月薪資，尚屬有據；被上訴人抗辯兩造勞動契約業已終止
      ，尚非可採。從而，上訴人本於勞動契約請求被上訴人給
      付39萬元，及自97年1月11日起至清償日止，按週年利率
      百分之5計算之法定遲延利息，為有理由，應予准許。其
      逾上開法定遲延利息之請求，則屬無據，不應准許。原審
      就上開應准許部分，為上訴人敗訴之判決，尚有未洽，上
      訴意旨求予廢棄改判，為有理由，爰由本院予以廢棄改判
      如主文第2項所示。至於上訴人之請求不應准許部分（其
      餘上訴部分），原判決為上訴人敗訴之判決，經核於法並
      無不合，上訴意旨指摘原判決此部分不當，求予廢棄改判
      ，為無理由，應駁回其上訴。
八、本件判決基礎已臻明確，兩造其餘攻擊防禦方法及訴訟資料
    經本院斟酌後，核與判決不生影響，無逐一論述之必要，併
    予敘明。
九、結論：本件上訴為一部有理由，一部無理由，依民事訴訟法
    第436條之1第3項、第449條第1項、第450條、第79條，判決
    如主文。
中    華    民    國    97    年    8     月    29    日
                  民事第二庭  審判長法  官  許秀芬
                                    法  官  涂秀玲
                                    法  官  楊國精
正本證明與原本無異。
本判決不得上訴。
中    華    民    國    97    年    8     月    29    日
                                    書記官


司法院資訊處製作；財團法人民間司法改革基金會備份。
